臺灣高等法院臺南分院民事判決
109年度上字第371號
上  訴  人  李文貴  
            李佳憲  
            李昆峰  
共      同
訴訟代理人  謝文明律師
被  上訴人  李王金紂
            李芸芬  
            李錦秀  
            李小玲  
            李美青即李藝霞

共      同
訴訟代理人  楊偉聖律師
上列當事人間請求分割共有物事件，上訴人對於中華民國109年1
0月27日臺灣臺南地方法院第一審判決(108年度訴字第1778號)提
起上訴，本院於110年8月17日言詞辯論終結，判決如下：
    主  文
上訴駁回。
第二審訴訟費用由兩造依附表一所示之應有部分比例負擔。
    事實及理由
一、被上訴人主張：坐落臺南市○○區○○段000地號土地（下稱系
    爭土地）為兩造所共有，應有部分各如附表一所示。兩造間
    就系爭土地無不分割之協議，亦無因物之使用目的不能分割
    之情事，亦無法為分割之協議，爰依民法第823條第1項規定
    ，請求裁判分割。並主張依如原判決附圖一所示方法（下稱
    甲方案）分割，即：編號Ａ部分面積64.42平方公尺土地由兩
    造按附表一所示之原應有部分比例保持共有；編號Ｂ部分面
    積338.16平方公尺土地分歸被上訴人取得，並各按附表二「
    於Ｂ部分之應有部分」欄所示比例保持共有；編號Ｃ部分面積
    189.7平方公尺土地分歸上訴人取得，並各按附表二「於Ｃ部
    分之應有部分」欄所示比例保持共有。被上訴人就前項土地
    之分割，應分別補償上訴人如附表三所示之金額。原審為其
    勝訴判決，並無不合，上訴為無理由。並聲明：上訴駁回。
二、上訴人則抗辯：系爭土地若依甲方案分割，被上訴人分得土
    地有北、東兩面臨路，上訴人分得之土地卻僅有北面臨路，
    且臨路面寬亦被限縮明顯不利。採甲方案兩造建物雖然可以
    保留，但上訴人之祖厝門口即緊鄰被上訴人分得之土地，大
    大限制上訴人祭祀使用之空間，會限制上訴人祖厝祭祖之功
    能。再者，甲方案，上訴人所分得之C土地靠南側之部分土
    地非方正，且南側又內縮減一半，土地難以利用，對上訴人
    實不公平。如採原判決附圖二所示即上訴人所提方案(下稱
    乙方案)被上訴人所取得之B土地，東側所臨之A道路，往北
    或往南均可以通行至其他道路，即B土地北側及東側均臨路
    ，已有雙面臨路之有利地位。依乙方案，雙方北側臨路部分
    較為平均，且分割後C、B二筆土地區塊均能較為方正使用。
    而被上訴人所分得之B土地，由於雙面臨路，故將來南面之
    土地也可以通行至Ａ道路而為出入，且上訴人方案，對於土
    地上之建物雖然有部分需拆除，但拆除部分尚屬不大，對於
    被上訴人之建物結構應無影響，故採乙方案，則北端鄰接00
    0地號以通聯外道路之面寬兩造約略等寬，可使兩造均出入
    便利，日後重新建築亦可均鄰路，較為妥適等語。並聲明：
    ㈠原判決廢棄。㈡兩造共有系爭土地分割如乙方案。㈢兩造間
    應為補償及應受補償之金額如原判決附表四所示。
 三、兩造不爭執事項：
   ㈠系爭坐落臺南市○○區○○段000地號土地(面積592.28平方公尺
     為兩造所共有，各共有人應有部分之比例如附表一所示。
   ㈡系爭土地屬第三種住宅區，兩造無不分割之約定，且同意分
     割，但無法達成協議分割。
   ㈢依原審於109年1月20日現場履勘之結果：
     ⒈系爭土地北側鄰南00鄉道，其東側有一私設道路，該私設
       道路有連通至相鄰同段000地號土地。
     ⒉系爭土地上有坐落門牌：○○區○○里○○○00號建物，為三合
       院建物，包括南北走向主屋1棟(位於系爭土地西側)；東
       西走向有3棟廂房(伸手)。
     ⒊其中最北廂房現為被上訴人居住使用，其餘部分為上訴人
       叔父使用。
 四、按分割共有物乃為消滅物之共有狀態，以利土地之融通及
     增進經濟效益，是各共有人，除法令另有規定外，得隨時
     請求分割共有物。但因物之使用目的不能分割或契約訂有
     不分割之期限者，不在此限，為民法第823 條第1 項所明
     定。又共有物之分割，依共有人協議之方法行之；分割之
     方法不能協議決定，或於協議決定後因消滅時效完成經共
     有人拒絕履行者，法院得因任何共有人之請求，命以原物
     分配於各共有人；以原物為分配時，如共有人中有未受分
     配，或不能按其應有部分受分配者，得以金錢補償之。以
     原物為分配時，因共有人之利益或其他必要情形，得就共
     有物之一部分仍維持共有。民法第824 條第1項、第2 項第
     1 款前段、第3項、第4項分別定有明文。經查如不爭執事
     項一、二所示，兩造共有系爭土地，系爭土地並無不能分
     割之情事，又兩造亦無不分割之特約，且無法達成協議分
     割之共識，是被上訴人依前揭規定請求裁判分割，即屬有
     據。而兩造所爭執者為系爭土地如何分割，較為公平、妥
     適。經查：
 　㈠按法院定共有物分割之方法，應斟酌共有人之利害關係、共
     有物之性質、分割後之經濟效用及公共利益等為公平決定
     （原最高法院29年度上字第1792號判例、69年度臺上字第3
     100號、81年度臺上字第16號裁判參照）。又依民法第824
     條第3項之規定分割方法為以原物分配時，如共有人中有未
     受分配，或不能按其應有部分受分配者，固得以金錢補償
     之。所謂共有人不能按其應有部分受分配，應指如按法院
     裁判分割共有物，須斟酌各共有人之利害關係、使用情形
     、共有物之性質及價值、經濟效用、符合公平經濟原則，
     其分割方法始得謂為適當。
   ㈡查系爭土地東、南、北側地界線均屬平直，西側地界線則成
     不規則之「ㄣ」型，系爭土地北界鄰臺南市麻豆區南00鄉道
     ，東側土地上有一南北向之私設道路，供系爭土地南側之
     同段000地號鄰地通往上開鄉道，南界、西界則未臨路；系
     爭土地上坐落有系爭房屋，為一棟三合院建物，包含南北
     走向之主屋（位於系爭土地西側），主屋東側有東西走向
     之廂房3棟，其中最北側廂房現為被上訴人居住使用，其餘
     廂房由上訴人之叔父使用，主屋部分則為上訴人作為公媽
     廳祭祀祖先之用等情，業經原審法院會同臺南市麻豆地政
     事務所人員履勘現場查明，並經兩造於勘驗時陳明系爭土
     地使用現況，並有系爭土地地籍圖謄本、勘驗測量筆錄、
     現場簡圖、現場照片在卷可稽（見原審調字卷第27頁、原
     審卷第107至123頁），自堪予認定。被上訴人主張甲方案
     ，上訴人則主張乙方案為分割。而此兩方案，就系爭土地
     最東側現做為私設道路使用處即兩造方案中之編號Ａ部分，
     兩造均同意由兩造繼續按原應有部分比例保持共有，所不
     同者為A部分以西部分如何分割而已。
　㈢本院審酌：
　　⒈甲方案係以一南北向分割線直線將上述編號Ａ部分以外之系
      爭土地分割為東、西二部分，被上訴人取得東側土地，上
      訴人則取得西側土地。而乙方案則係以使上訴人取得系爭
      土地西北角位置，剩餘之呈反「L」型土地則由被上訴人
      取得。
　　⒉被上訴人、上訴人於本件訴訟中，分別陳明希望能於分割
      後保留其現所使用之北側廂房（如原判決附圖一、二中之
      乙建物）、主屋（附圖一、二中之甲建物），如採甲方案
      分割，前述兩造所欲保留之建物均能坐落在其各自分得之
      土地上，而能維持系爭土地上建物現有之利用方式。雖上
      訴人抗辯採甲方案會影響主屋(甲建物)之祭祀功能，而乙
      方案被上訴人乙建物雖有部分被拆，但拆除之範圍並不影
      響該廂房之功能云云。但本院認乙建物現供被上訴人居住
      使用之處所，倘採乙方案，勢必拆除約8分之1之建物，該
      建物為老舊平房，經拆除將危及房屋之安全，若欲維持正
      常使用功能，需花費相當金錢修補，對被上訴人不公；反
      之採甲方案，甲建物亦無需拆除，其屋前空地雖小，祭祀
      稍有不便，但不影響一年僅數次之祭祀功能，兩相權衡，
      採甲方案較為公允。
　　⒊又以臨路面寬而言，系爭土地北界鄰臺南市麻豆區南00鄉
      道，東側土地上有一南北向之私設道路(入口約2.57公尺)
      ，是系爭土地分割臨路面寬自以臨北側之麻豆區南00鄉道
      為準。被上訴人就系爭土地應有部分約為上訴人應有部分
      之2倍，在土地分割後之規劃利用上，被上訴人受分配土
      地臨路寬度應為上訴人受分配土地臨路寬度2倍始符公平
      ，更符共有人之利益衡平。採甲方案，被上訴人分配土地
      臨路寬度為16.54公尺，上訴人臨路寬度為8.67公尺，與
      兩造應有部分比例相當。若採乙方案，上訴人受分配土地
      臨路寬度為10.7公尺，被上訴人臨路寬度為14.42公尺，
      與兩造應有部分比例不相當，造成被上訴人受分配土地呈
      反「L」型。雖上訴人抗辯被上訴人分得呈反「L」型南側
      部分土地，仍得建築東西向建物等情。然建築基地面臨計
      劃道路、廣場、市區道路或符合第6條規定之現有巷道者
      ，得申請指定建築線，為臺南市建築管理自治條例第3條
      所明定，所謂現有巷道，係指非都市計劃道路，並符合前
      開自治條例第6條所定4款之要件，系爭土地東側之巷道，
      並無符合自治條例規定要件，即非現有巷道，有臺南市麻
      豆區公所110年3月26日麻所農建字第1100202703號函在卷
      可佐(見本院卷第157頁)，即建築基地並無法以東側巷道
      為現有巷道指定建築線，是上訴人抗辯依乙方案，被上訴
      人分得依東側私設道路指定建築線呈反「L」型南側部分
      土地仍得建築東西向建物，尚無可採。雖上訴人又抗辯前
      揭函另指出日後如有認定現有巷道需求，可依「臺南市政
      府辦理都市計劃土地現有巷道申請指定建築線執行要點」
      檢附相關資料申請，經公告程序後提送臺南市現有巷道評
      議小組審議通過後，認定為「現有巷道」亦得以指定建築
      線，解決建築線問題。惟臺南市麻豆區公所前揭函已明白
      揭示系爭土地東側巷道與臺南市建築管理自治條例第6條
      「現有巷道」要件無一相符，非屬現有巷道，被上訴人日
      後有建築需求時，何以行政機關一定可認定為「現有巷道
      」而解決建築線問題？足見上訴人此抗辯，實非可採。
　　⒋依甲方案，上訴人分得之西側土地形狀雖較不規整，但此
      係因於系爭土地西界本不平直，且為保持北側建物、主屋
      之完整，兼顧臨路面寬之公平性所致。然北界臨路寬度仍
      有8.67公尺，依圖面比例尺換算，其南側最狹處寬度亦約
      有5公尺寬；因上訴人應有部分較少，上訴人應有部分之
      面積189.70平方公尺(約57.38坪)，李文貴、李佳憲各為5
      7.73平方公尺(約17.46坪)、李昆峰為74.24平方公尺(約2
      2.46坪)，其後合併規劃為一棟或二棟建物，均無不適於
      建築之虞。且原審法院囑託王建忠不動產估價師事務所鑑
      定結果，系爭土地如採被上訴人分割方案(甲方案)分割，
      分割後Ｂ、C部分之價值分別為419萬3184元、227萬6400元
      ，合計646萬9584元。如採上訴人之分割方案(乙方案)，
      分割後Ｂ、C部分之價值分別為385萬5024元、231萬4340元
      ，合計616萬9364元，此有不動產估價報告書附於卷外可
      參。由此可見，採甲方案比採乙方案，有提高全部土地之
      價值。又兩造將編號Ａ部分土地保持共有之原因，係因該
      部分土地需供同段000地號土地通行之用，此種因相鄰關
      係加諸於系爭土地之負擔，應由全體共有人共同承擔始為
      公平之故；而此種供特定地通行之通路，與供公眾使用之
      道路，性質上仍有不同，是上訴人雖辯稱依乙方案被上訴
      人仍可分得兩面臨路之土地，較為有利云云，尚無足採。
      是本院經審酌系爭土地之使用現況、經濟價值以及全體共
      有人之利益等因素，認甲方案分割方法符合全體共有人之
      經濟利益，較為公平適宜。
　　㈣又按以原物為分配時，如共有人中有未受分配，或不能按
      其應有部分受分配者，得以金錢補償之，為民法第824條
      第3項所明定。又共有物之原物分割，依民法第825條規定
      觀之，係各共有人就存在於共有物全部之應有部分互相移
      轉，使各共有人取得各自分得部分之單獨所有權。故原物
      分割而應以金錢為補償者，倘分得價值較高及分得價值較
      低之共有人均為多數時，該每一分得價值較高之共有人即
      應就其補償金額對於分得價值較低之共有人全體為補償，
      並依各該短少部分之比例，定其給付金額，方符共有物原
      物分割為共有物應有部分互相移轉之本旨（最高法院85年
      度台上字第2676號裁判意旨參照）。本件各共有人雖均獲
      分配原物，然因分得土地之形狀、臨路狀況等因素不同，
      土地價值應有差異，揆諸前揭說明，自應由分得價值高於
      應有部分所應得者，補償分得價值低於應有部分所應得者
      。經原審法院囑託王建忠不動產估價師事務所估鑑之結果
      ，認原告方案分割後，各共有人實際分得之土地價值與分
      割前應有部分價值確有增減情形，各共有人應補償或應受
      補償金額之鑑價結果如附表三所示，此有上開不動產估價
      報告可參，爰以上開鑑定結果為補償標準。
五、綜上所述，本院審酌系爭土地之使用現狀、整體利用之效益
    、各共有人之利益、上開二種分割方案之優劣點等一切情形
    ，認以甲方案所示之方案分割，確較為公平、合理，亦合於
    社會經濟效用。原判決判命甲方案所示方法分割，經核並無
    不合。上訴意旨指摘原判決不當，求予廢棄改判，為無理由
    ，應予駁回。
六、本件係因分割共有物而涉訟，而分割共有物乃具非訟事件之
    性質，法院斟酌何種分割方法較能增進共有物之經濟效益，
    並兼顧兩造之利益，以決定適當之分割方法，不因何造起訴
    而有不同。被上訴人請求裁判分割共有物雖有理由，惟關於
    所支出之訴訟費用，應由共有人全體按其應有部分比例負擔
    ，方屬公平。故本院審酌兩造之利害關係，命本件訴訟費用
    由兩造按原應有部分即如附表一所示之應有部分比例負擔。
    另本件事證已臻明確，至於未論述之爭點；兩造其餘攻擊防
    禦方法及未經援用之證據，經本院斟酌後，認為均不足以影
    響本判決之結果，自無一一詳予論駁之必要，併此敘明。
七、據上論結，本件上訴為無理由，依民事訴訟法第449條第1項
    、第78條、第80條之1，判決如主文。
中　　華　　民　　國　　110 　年　　8 　　月　　31　　日
　　              民事第一庭  審判長法  官  李素靖   

                                    法  官  陳春長

                                    法  官  蔡孟珊
上為正本係照原本作成。
上訴人如不服本判決，應於收受送達後20日內向本院提出上訴書
狀，其未表明上訴理由者，應於提出上訴後20日內向本院補提出
理由書狀（均須按他造當事人之人數附繕本），上訴時應提出委
任律師或具有律師資格之人之委任狀；委任有律師資格者，另應
附具律師資格證書及釋明委任人與受任人有民事訴訟法第466條
之1第1項但書或第2項（詳附註）所定關係之釋明文書影本。如
委任律師提起上訴者，應一併繳納上訴審裁判費。
被上訴人不得上訴。　　　　　　　　　　　　　　　
中　　華　　民　　國　　110 　年　　8 　　月　　31　　日
　　　　　　　　　　　　　　
　　　　　　　　　　　　　　        書記官  高曉涵　　
　　　　　　　　　　　　　　　　　　
【附註】
民事訴訟法第466條之1：
⑴對於第二審判決上訴，上訴人應委任律師為訴訟代理人。但上
  訴人或其法定代理人具有律師資格者，不在此限。
⑵上訴人之配偶、三親等內之血親、二親等內之姻親，或上訴人
  為法人、中央或地方機關時，其所屬專任人員具有律師資格並
  經法院認為適當者，亦得為第三審訴訟代理人。
民事訴訟法第466條之2第1項：
  上訴人無資力委任訴訟代理人者，得依訴訟救助之規定，聲請
　第三審法院為之選任律師為其訴訟代理人。　　　　　　　　　　　　　　　　　　　　
附表一   編號 共有人 應有部分及訴訟費用負擔之比例   1 李王金紂 40分之1   2 李藝霞 40分之1   3 李芸芬 40分之1   4 李錦秀 320分之173   5 李小玲 40分之1   6 李文貴 64分之7   7 李佳憲 64分之7   8 李昆峰 64分之9 

附表二      編號 取得Ｂ部分之共有人 於Ｂ部分之應有部分 編號 取得Ｃ部分之共有人 於Ｃ部分之應有部分 1 李王金紂 205分之8 1 李文貴 23分之7 2 李藝霞 205分之8 2 李佳憲 23分之7 3 李芸芬 205分之8 3 李昆峰 23分之9 4 李錦秀 205分之173    5 李小玲 205分之8    

附表三（原告方案須互為找補之金額）      編號 應補償人          受 補 償 人    合  計    李文貴  李佳憲  李昆峰    1 李王金紂    578元    577元    742元  1,897元   2 李藝霞    577元    578元    742元  1,897元   3 李芸芬    577元    577元    743元  1,897元   4 李錦秀 12,485元 12,485元 16,049元 41,019元   5 李小玲    577元    577元    743元  1,897元         合  計  14,794元 14,794元 19,019元  

附表四（被告方案須互為找補之金額）      編號 受補償人          應 補 償 人    合  計    李文貴  李佳憲  李昆峰    1 李王金紂  1,154元  1,155元  1,485元  3,794元   2 李藝霞  1,155元  1,154元  1,485元  3,794元   3 李芸芬  1,155元  1,155元  1,484元  3,794元   4 李錦秀 24,971元 24,971元 32,106元 82,048元   5 李小玲  1,155元  1,155元  1,485元  3,795元         合  計  29,590元 29,590元 38,045元